臺灣臺南地方法院民事裁定　　　　　　　　94年度抗字第28號
抗　告　人　丙○○
　　　　　　秉璋企業有限公司
上　一　人
法定代理人　乙○○
上列抗告人因與相對人甲○○間因聲請拍賣抵押物事件，抗告人
對於中華民國94年10月26日本院第二審裁定提起抗告，本院裁定
如下：
    主      文
抗告駁回。
抗告程序費用由抗告人負擔。
    理      由
一、本件抗告意旨略以：(一)系爭抵押權設定契約為民國81年至84
    年所設定，為何會在87年11月25日才借款，而且借貸期限雙
    方如何約定？均付之闕如，此部分駁回抗告未於理由中述明
    。(二)抗告人丙○○之子陳佐儀與相對人約定，由陳佐儀出面
    承租台北市○○○路181之1號2樓房屋供相對人使用，自87
    年12月1日起迄今已五年多，共付出新台幣（下同）300多萬
    元，且約定相對人及其員工如繼續使用該房屋，則不予拍賣
    抵押物。(三)抗告人秉璋企業有限公司之法定代理人乙○○於
    92年9月22日起至94年7月20日止，以政大國際名義匯款合計
    240萬元至相對人指定之陳貝瑜帳戶，均按雙方約定履行，
    因此相對人答應不予拍賣抵押物。詎今相對人違約聲請拍賣
    抵押物，於法未合，為此請求廢棄本院94年10月26日第二審
    裁定（下稱原裁定），開庭審理等語。
二、按除前二項之情形外，對於抗告法院之裁定再為抗告，僅得
    以其適用法規顯有錯誤為理由，並經原法院之許可者為限；
    前項許可，以原裁定所涉及之法律見解具有原則上重要性者
    為限；民事訴訟法第436條之3第3項、第4項及第436條之6之
    規定，於第三項之抗告準用之；非訟事件法第45條第3項、
    第4項及第5項定有明文。次按第一項之上訴或抗告，為裁判
    之原法院認為應行許可者，應添具意見書，敘明合於前項規
    定之理由，逕將卷宗送最高法院；認為不應許可者，應以裁
    定駁回其上訴或抗告；民事訴訟法第436條之3第3項有明文
    規定。
三、經查：
(一)、按扺押權人，於債權已屆清償期而未清償者，得聲請法院拍
    賣抵押物，就其賣得價金而受清償；民法第873條第1項定有
    定有明文。是抵押權人依此項規定聲請拍賣抵押物係屬非訟
    事件，法院所為准駁之裁定，無確定實體法上法律關係存否
    之性質，於債權及抵押權之存否無既判力，故袛須其抵押權
    已經依法登記，且債權已屆清償期而未受清償，法院即應為
    准許拍賣抵押物之裁定，至對於此項法律關係有爭執之人，
    為求保護其權利，不妨提起訴訟，以求解決，不得僅依抗告
    程序聲明其爭執，並據為廢棄拍賣抵押物裁定之理由（最高
    法院51年10月8日民刑庭總會決議(三)參照）。又按抵押權人
    聲請拍賣抵押物，在一般抵押，因必先有被擔保之債權存在
    ，而後抵押權始得成立，故祇須抵押權已經登記，且登記之
    債權已屆清償期而未受清償，法院即應准許之。惟最高限額
    抵押，抵押權成立時，可不必先有債權存在，縱經登記抵押
    權，因未登記已有被擔保之債權存在，如債務人或抵押人否
    認先已有債權存在，或於抵押權成立後，曾有債權發生，而
    從抵押權人提出之其他文件為形式上之審查，又不能明瞭是
    否有債權存在時，法院自無由准許拍賣抵押物（最高法院71
    年台抗字第306號判例參照）。惟若依抵押權人提出之文件
    為形式上之審查，倘能明瞭抵押權人主張有債權存在，且債
    權已屆清償期而未受清償，並非全然無據時，則依上開說明
    ，法院仍應為准許拍賣抵押物之裁定。至對於此項法律關係
    有爭執之人，為求保護其權利，不妨提起訴訟，以求解決，
    尚不得僅依抗告程序而為實體法律關係之爭執，並據為廢棄
    拍賣抵押物裁定之理由。
(二)、本件相對人主張對於抗告人有原裁定所載之41,000,000元債
    權，原抵押權人聯邦商業銀行股份有限公司於87年11月26日
    已將原裁定主文所示之不動產所設定之最高限額抵押權讓與
    相對人，且於87年12月16日依法登記（權利人甲○○，債務
    人丙○○、秉璋企業有限公司，權利價值、存續期間詳如原
    審裁定理由二所載）。茲因該抵押權所擔保之債權已屆清償
    期而未受清償，爰依民法第873條第1項規定，聲請准予拍賣
    原審裁定所載抗告人所有如附表所示之不動產等情，已據相
    對人提出抵押權設定契約書、他項權利證明書、土地登記謄
    本、建物登記謄本、全權委託切結書（立切結書人陳佐儀、
    抗告人丙○○委託相對人代償聯邦銀行東台北分行債務及謝
    智清債務合計41,000,000元，附本票6000萬元，號碼061293
    號）、切結書（相對人於87年11月26日代償抗告人秉璋企業
    有限公司前向聯邦商業銀行東台北分行之全部借款）、面額
    6000萬元本票（發票人丙○○，發票日87年11月25日，到期
    日88年2月25日，票據號碼061293號）及他項權利移轉變更
    契約書（以上均為影本）等為證，而依相對人提出之上開證
    據為形式上之審查，足知相對人因代抗告人償還債務而取得
    41,000,000元債權，且相對人所持有前述面額6000萬元本票
    亦已屆期，可徵相對人主張系爭最高限額抵押權所擔保之債
    權存在，且債權已屆清償期而未受清償乙情（即抗告意旨(一)
    部分之事實），洵堪明瞭。本院因認原審法院據此准許相對
    人拍賣抵押物之聲請，依上開說明，並無不當，而裁定駁回
    抗告人之抗告。抗告人雖仍執陳詞指摘原裁定不當，惟其爭
    執者（抗告意旨(二)(三)部分之事實）係屬於兩造是否曾約定抗
    告人如依約履行，相對人不得聲請法院拍賣抵押物而實行抵
    押權之實體事項，業經本院於原裁定理由中敘明抗告人不得
    僅依抗告程序而為實體法律關係之爭執，其應另行起訴，以
    求解決。
(三)、從而，抗告人所陳各節，核與適用法規顯有錯誤無涉，亦無
    所涉及之法律見解具有原則上重要性之情事，抗告人對於原
    裁定再為抗告，即與非訟事件法第45條第3項、第4項規定不
    符，參照同法條第5項準用民事訴訟法第436條之3第3項規定
    ，其再為抗告，不應許可，應予裁定駁回其抗告。
四、爰依非訟事件法第46條、第21條第2項、第23條，民事訴訟
    法第495條之1第1項、第444條第1項前段、第78條、第85條
    第1項前段，裁定如主文。
中　　華　　民　　國　　94　　年　　11　　月　　10 　日
                  民事第三庭    審判長法　官　張季芬
                                      法　官　陳杰正
                                      法　官　蔡孟珊
以上正本係照原本作成。
如對本裁定抗告須於裁定送達後10日內向本院提出抗告狀。
中　　華　　民　　國　　94　　年　　11　　月　　10 　日
                                      書記官　陳玉果
